【裁判字號】    99,訴,413
【裁判日期】    990612
【裁判案由】    清償債務
【裁判全文】
臺灣桃園地方法院民事判決               99年度訴字第413號
原      告  甲○○
被      告  乙○○
上列當事人間請求清償債務事件，於民國99年5 月26日言詞辯論
終結，本院判決如下：
    主  文
被告應給付原告新台幣肆拾陸萬壹仟元及自民國九十八年十月二
十七日起至清償日止，按週年利率百分之五計算之利息。
訴訟費用由被告負擔。
本判決第一項於原告以新台幣壹拾陸萬元為被告供擔保後，得假
執行。
    事  實  及  理  由
壹、程序事項：
一、按訴狀送達後，原告不得將原訴變更或追加他訴，但擴張或
    縮減應受判決事項之聲明者，不在此限，民事訴訟法第255
    條第1 項第3 款定有明文。原告於民國98年10月12日聲請支
    付命令請求：被告應給付原告新台幣（下同）578,200 元，
    及自98年3 月14日起至清償日止，按年息5.99% 計算之利息
    。嗣於99年5 月26日言詞辯論審理時減縮訴之聲明為「被告
    應給付原告461,000 元及自支付命令送達之翌日起至清償日
    止，按週年利率百分之五計算之利息」，核屬減縮聲明事項
    ，揆諸前開規定，尚無不合，應予准許。
二、又「原告於判決確定前，得撤回訴之全部或一部。但被告已
    為本案之言詞辯論者，應得其同意。」民事訴訟法第262 條
    第1 項定有明文。本件被告雖於99年3 月18日提起反訴，惟
    嗣於99年5 月26日言詞辯論期日以言詞撤回反訴，經到場之
    原告（即反訴被告）同意，核與上開法條規定相符，反訴既
    已撤回不存在，本院自無庸審究反訴，核先敘明。
貳、實體事項：
一、原告起訴主張：
  (一)被告係原告就讀輔仁大學時之同學，95年7 月間，被告以其
    投資須要資金週轉為由，被告欲以個人名義向原告借貸90萬
    元，惟原告向被告表示原告並無多餘之資金可以借給被告，
    只能向銀行借貸後再轉借給被告，被告同意原告向銀行借貸
    後再轉借給他，因此被告乃於95年7 月25日簽立面額90萬元
    的本票予原告。而原告即向台東區中小企業銀行（現已更名
    為皇家台東企銀，下稱台東企銀）借貸90萬元，台東企銀於
    95年8 月14日同意貸款90萬元予原告，並於95年8 月14 日
    將扣除手續費之貸款金額877,470 元撥入原告第一銀行澎湖
    分行00000000 000號帳戶內。原告於台東企銀核准貸款後即
    告知被告，並告知被告台東企銀會扣22,530元的手續費，被
    告表示該筆手續費22,530元其願負擔，被告同時表示因荷蘭
    銀行撥款後，原告自95年9 月起即要償還本息，而被告係自
    96年3 月起至98年3 月止，每隔半年按其經濟能力分五期要
    全數償還上揭貸款，所以向原告表示其願預付77,470元的利
    息予原告，俾讓原告自95年9 月起可以償還台東企銀之本息
    。因此原告只須將80萬元匯入其0000000 號帳戶內即可，所
    以台東企銀核撥貸款後，原告即將80萬元匯入被告0000000
    號帳戶內。
  (二)被告自96年3 月1 日起，雖有陸續償還部分金額，至97年9
    月20日，尚餘57萬9 千元未償還，原本剩餘之579,000 元應
    於98年3 月14日償還完畢，但被告於98年3 月中向原告表示
    其資金運用無法於98年3 月14日將上揭金額全數清償，希望
    原告能同意讓其延緩半年至98年9 月14日償還，其保證全數
    清償，原告同意其請求，將被告還款期限延至98年9 月14日
    ，詎98年9 月14日以後，被告並未還款，且亦失聯，原告均
    無法再以電話聯絡被告，要找被告亦找不到人。
  (三)被告於借貸時，明白向原告表示「自96年3 月起至98年3 月
    止，每隔半年按其經濟能力分五期要全數償還上揭貸款」，
    現昧著良心只承認「按其經濟能力」之部分，對於清償期及
    如何定期償還之約定則為否認。原告當初係相信被告，才向
    銀行貸款將錢借給被告，現被告否認其與原告約定自96年3
    月起至98年3 月止，分五期全數償還完畢。原告礙於當時是
    口頭約定而無法證明。退步言之，縱認原告無法證明兩造有
    上揭約定被告應於96年3 月起至98年3 月止，分五期全數償
    還，惟被告自行書立「茲向甲○○借入其東企融資新台幣玖
    拾萬元整，應依東企融資利率本利攤還，特立商業本票為債
    權憑證，如有未履行，願拋棄先訴抗辯權」而「解釋意思表
    示，應探求當事人之真意，不得拘泥於所用之辭句」，被告
    書立上揭文義，即係要依原告與台東企銀借款約定之條件攤
    還，而原告與台東企銀之借款契約第12條第1 款、第7 款約
    定，不依約清償本金、利息時，視為全部到期，所以被告未
    依約清償，當然視為全部到期，被告不得主張期限利益。
  (四)另支付命令聲請狀所寫「約定清償期為102 年8 月14日」係
    指原告與台東企銀間，而非與被告間約定之借款期間，且該
    「102 年」之記載亦有錯誤，蓋依台東企銀之借款契約，借
    款期間係至101 年8 月14日止，而非102 年，況且依原告聲
    請支付命令之「請求標的」欄即已明示原告之本意為被告之
    借款期限已到期，並請求被告應給付借款本金及自支付命令
    送達之翌日起算計息等語。並聲明：1.被告應給付原告461,
    000 元及自支付命令送達翌日起至清償日止，按週年利率百
    分之五計算之利息。2.原告願供擔保請准宣告假執行。
二、被告則抗辯：
  (一)被告因逢家庭變故，95年7 月向原告商借90萬元，原告雖允
    以放款，因認被告無具體資產可資擔保，要求事先扣除利息
    10萬元（實付80萬元計為借款90萬元），95年10月再付利息
    10萬元，則嗣後至102 年8 月14日清償期前，合82個月，再
    計以東企（台東企銀）融資利率，被告得按經濟能力償還。
    被告因需錢孔急而答應條件，原告即要求被告簽立90萬元本
    票二張以供擔保，另要求被告於本票背面書以「依東企融資
    利率本利攤還」等。97年9 月起，被告因經濟能力陷於艱難
    ，原告無視清償期前被告得按經濟能力還款之約定，即屢促
    清償，先以存證信函訛稱被告未依約定按月還款，繼而聲請
    支付命令（書狀自承清償期為102 年8 月14日）。98年12月
    初，原各透過網路通訊要求被告返還第三人之本票以代清償
    ，換撤回起訴，被告因此具狀請假，併陳明業已釐清本票債
    權不存在，詎料原告非但未撤回，更行準備書狀程序，改口
    訛稱被告未依約分五期清償，清償期為98年3月14日云云。
  (二)原告於支付命令聲請狀中自承「約定清償期為102 年8 月14
    日」，則原告不得於期前請求清償，且該主張經被告援用做
    為證據，依民事訴訟法第279 條第3 項之規定，撤銷自認需
    經被告同意，被告自不同意。另原告於準備書狀改口宣稱「
    清償期為98年3 月14日」及「每隔半年…分五期要全數償還
    」之主張，原告應負舉證責任。
  (三)原告主張借款本金為90萬元，又自認僅實際交付80萬元，因
    被告實受80萬元卻需連本帶利償還90萬元乃不爭之事實，應
    認原告確實扣得10萬元之利益，原告主張本息餘額579,000
    元既以本金90萬元起算，即應減去事先扣得之10萬元，及該
    10萬元於此期間更遭計算之利息，略以年息6%、三年計，該
    10萬元本息合118,000 元，減去之後，系爭餘額本息實為46
    1,000元。並聲明：原告之訴駁回。
三、原告主張被告於95年7 月間向其借款90萬元，因原告並無多
    餘之資金可以借給被告，遂由原告向台東企銀貸款後再轉借
    給被告，台東企銀於95年8 月14日同意貸款90萬元與原告，
    於扣除手續費22,530元及利息77,470元後，原告遂於同日將
    80萬元匯入被告第一銀行0000000 號帳戶內，業據其提出與
    其所述相符之本票、台東區中小企業銀行授信約定書、被告
    第一銀行活期儲蓄存款存摺影本各1 件附卷可稽為憑（見本
    院98年度桃簡字第1377號卷第25-27 頁、本院卷第19-20 頁
    ），復為被告所不爭執，堪信為真實。
四、按「當事人主張之事實，經他造於準備書狀內或言詞辯論時
    或在受命法官、受託法官前自認者，無庸舉證。」民事訴訟
    法第279條第1項定有明文。經查，本件原告於本院言詞辯論
    時即99年5 月26日，同意減縮請求金額為461,000 元整，且
    被告亦自認積欠原告461,000元，故堪認兩造間確有461,000
    元債權存在。
五、被告固不否認原告上開之主張，惟抗辯本件借款之清償期應
    為102 年8 月14日，此為原告所否認，並主張系爭借款並未
    約定清償期，是本件主要爭點厥為：兩造間系爭借款有無約
    定清償期？茲論斷如後：
  (一)按主張法律關係存在之當事人，僅須就該法律關係發生所須
    具備之特別要件，負舉證之責任，至於他造主張有利於己之
    事實，應由他造舉證證明。最高法院著有48年台上字第887
    號判例要旨可資參照，合先敘明。
  (二)本件被告辯稱原告已於支付命令聲請狀中自承「約定清償期
    為102 年8 月14日」，足證兩造間就系爭借款有約定清償期
    ，原告自不得於期前請求清償等語，然為原告所否認。經查
    ，原告支付命令聲請狀之「請求之原因事實」雖載有「約定
    清償期為102 年8 月14日」等語，惟原告已否認兩造間就系
    爭借款有約定清償期為102 年8 月14日，並表示該記載係原
    告與台東企銀間之約定，且其實際清償期應為101 年而非10
    2 年，此由卷內所附台東區中小企業銀行授信約定書第二條
    借款期間觀之，可知原告與台東企銀間貸款債務之清償期確
    為101 年8 月14日，則原告主張該清償期係其與台東企銀之
    約定，且清償期應為101 年而誤載為102 年，尚非無稽。次
    查，兩造間如有約定102 年8 月14日清償，則原告應不可能
    於支付命令聲請狀「請求標的」欄內記載自98年3 月14日起
    即請求被告應負遲延利息，且支付命令聲請狀係制式格式，
    原告係依照格式填載，尚難表示其真意為何？又查，被告復
    抗辯於簽發系爭本票當時有約定清償期，並記載於系爭本票
    上，惟觀之上開本票上並無此記載，且依被告於系爭本票中
    之註記事項觀之「茲向甲○○借入其東企融資新台幣玖拾萬
    元整，應依東企融資利率攤還，特立商業本票為債權憑證，
    如有未履行，願拋棄先訴抗辯權」（見本院98年度司促字第
    32366 號卷第7 頁），可見被告已表示願意依原告與台東企
    銀約定之借款契約之分期付款方式履行，始會記載「如有未
    履行，願拋棄先訴抗辯權」等語，亦即被告願意負責清償借
    款，況且如真有約定於102 年始清償，則豈有不於上開註記
    事項記明之理？！而竟反倒記載「如未履行，願拋棄先訴抗
    辯權」之文字之理！故被告抗辯系爭借款清償期為102 年8
    月14日云云，自不足採。另原告雖先係主張兩造有約定清償
    期為98年3 月14日，其後又延至98年9 月14日云云，惟並未
    提出任何證據以實其說，且其後又陳稱：沒有約定清償期等
    語（見本院99年5 月26日言詞辯論筆錄），是應認本件兩造
    就系爭借款並無約定清償期。
六、按消費借貸之借用人應於約定期限內，返還與借用物種類、
    品質、數量相同之物；遲延之債務，以支付金錢為標的者，
    債權人得請求依法定利率計算之遲延利息，但約定利率較高
    者，仍從其約定，民法第478 條前段、第233 條第1 項分別
    定有明文。本件被告向原告借款後迄今仍有461,000 元未還
    款，自應清償原告上開借款本息。又本件兩造間就上開借款
    既無約定清償期限，已如前述，則按給付無確定期限者，債
    務人於債權人得請求給付時，經其催告而未為給付，自受催
    告時起，負遲延責任；其經債權人起訴而送達訴狀，或依督
    促程序送達支付命令，或為其他相類之行為者，與催告有同
    一之效力，民法第229 條第2 項、第233 條第1 項前段，亦
    分別定有明文，故原告本於消費借貸之法律關係請求被告給
    付原告461,000 元，及自本件支付命令因異議視為起訴狀繕
    本送達之翌日即98年10月27日起至清償日止，按週年利率百
    分之五計算之法定遲延利息，為有理由，應予准許。又原告
    陳明願供擔保請准宣告假執行，經核尚無不合，爰酌定相當
    之擔保金額准許之。
七、本件事證已臻明確，兩造其餘攻擊、防禦，與判決之結果不
    生影響，爰不一一論述，附此敘明。
八、據上論結，本件原告之訴為有理由，爰依民事訴訟法第78條
    、第390 條第2 項，判決如主文。
中    華    民    國    99    年    6     月    12    日
                  民事第三庭    法  官  黃漢權
以上正本係照原本作成
如對本判決上訴，須於判決送達後20日內向本院提出上訴狀
中    華    民    國    99    年    6     月    12    日
                            書記官  郭玉芬

司法院資訊處製作；財團法人民間司法改革基金會備份。
